【裁判字號】    97,訴,410
【裁判日期】    980630
【裁判案由】    貪污等
【裁判全文】
臺灣花蓮地方法院刑事判決               97年度訴字第410號
公  訴  人  臺灣花蓮地方法院檢察署檢察官
被      告  乙○○
選任辯護人  阮慶文律師
上列被告因貪污等案件，經檢察官提起公訴（97年度偵字第3763
號），本院判決如下：
    主  文
乙○○犯利用職務機會詐取財物未遂罪，處有期徒刑參年拾月，
褫奪公權參年。又犯公務員交付國防以外之秘密文書罪，共貳罪
，各處有期徒刑陸月，均減為有期徒刑參月。應執行有期徒刑肆
年貳月，褫奪公權參年。
其餘被訴部分無罪。
    事  實
一、乙○○於民國95年間係花蓮縣政府工務局臨時約用人員，負
    責工程發包、估驗等業務，為依法令服務於地方自治團體所
    屬機關具有法定職務權限之公務員。乙○○於95年12月間，
    承辦「花蓮縣消防局三民消防分隊廳舍興建工程」（下稱本
    案工程）之預算審核制定、底價訂定及公告等招標作業，明
    知對其職務上所持有本案工程之工作項目單價總表（預算）
    ，詳細價目表（預算）等文書資料，於決標前應保密，不得
    交付或洩漏，以免對外招標時發生不正確之結果，而本案工
    程當時尚未決標，且本案工程需在指定之期日進行公開比價
    後，始能決定得標廠商，非其一人可單獨指定，又因無清償
    能力而無意償還借貸款項，竟基於利用職務上機會詐取財物
    及洩密之犯意，於95年12月10日下午某時，約丙○○在華西
    街10之1號興昌企業社見面，以洩漏本案工程之工作項目單
    價等職務上應秘密之消息予丙○○及訛稱可利用其職務協助
    丙○○順利承包本案工程與通過驗收為由，要求丙○○借予
    新臺幣（下同）15萬元，乃交付本案工程之工作項目單價總
    表（預算），詳細價目表（預算）等職務上應秘密之文書予
    丙○○供估算之用，經估算後丙○○認本案工程承包並無利
    潤，且識破乙○○無能力履行協助承包本案工程之承諾，乃
    拒絕出借15萬元，乙○○因而詐取財物未遂。
二、乙○○復於95年12月中旬某日，即本案工程決標前，因欲陸
    續向丁○○借錢，為表示其有公務員身分及負責工程採購案
    ，以取信丁○○，而交付本案工程之工作項目單價總表（預
    算），詳細價目表（預算）等職務上應秘密之文書予丁○○
    。嗣於96年1 月16日，花蓮縣政府政風室接獲檢舉，始循線
    查悉上情。
三、案經花蓮縣政府函送及法務部調查局花蓮縣調查站移請臺灣
    花蓮地方法院檢察署檢察官偵查起訴。
    理  由
壹、有罪部分
一、證據能力之判斷：
(一)被告以外之人於審判外之言詞或書面陳述，除法律有規定者
    外，不得作為證據，刑事訴訟法第159 條第1 項定有明文。
    查證人甲○○、丁○○、李宏昌於警詢中之證詞，既經辯護
    人不同意作為證據，應無證據能力。
(二)被告以外之人於偵查中向檢察官所為之陳述，除顯有不可信
    之情況者外，得為證據，刑事訴訟法第159 條之1 第2 項定
    有明文。證人甲○○、丙○○、丁○○、李宏昌於本件檢察
    官偵查中之結證，辯護人僅以證人甲○○、丁○○係與被告
    處於敵對立場，但未舉出上開證人之證言作成過程客觀上有
    何違法不當之處，或證言內容有何具體違背事理或常情之處
    ，應尚難認有顯不可信之情形，故上開證人於檢察官偵查中
    之證言，有證據能力。至證人甲○○、丁○○於另案檢察官
    偵查中（96年度偵字第507號、第426號）之供述，係以被告
    身份所為，其作成前後均未經具結，自無從擔保供述內容之
    真實性，顯有不可信之情形，應無證據能力。
(三)另花蓮縣政府政風室96年4月3日政查字第96200054號函附相
    關資料，其中關於本票影本、更生日報廣告20版影本、身分
    證影本、名片影本、公司董監事登記資料、被告請假記錄、
    被告借款記錄、本案工程招標記錄等；證人丁○○提出之本
    案工程之工作項目單價總表（預算），詳細價目表（預算）
    等；花蓮縣政府97年7月4日政查字第0970100688號函附本案
    工程之相關資料，均屬物證性質，其取得尚無違法之情形，
    有證據能力。
(四)花蓮縣政府97年11月28日府工字第0970186624號函暨所附本
    案工程之相關資料，固屬被告以外之人審判外之陳述，惟檢
    察官、被告及辯護人均對此項證據於辯論終結前未表示有何
    異議，依刑事訴訟法第159 條之5 第2 項之規定，有證據能
    力。
二、訊據被告乙○○固坦承有為花蓮縣政府工務局臨時約用人員
    ，負責工程發包、估驗等業務，因而掌管本案工程之工程預
    算書各項單價總表、詳細價目表、報核底價等資料，惟矢口
    否認有何利用職務上之機會詐取財物或洩漏、交付關於中華
    民國國防以外應秘密之文書等犯行，辯稱：伊掌管本案工程
    之工程預算書各項單價總表、詳細價目表、報核底價等資料
    ，主管所核定下來的底價是彌封的，伊看不到內容，交付予
    丙○○、丁○○之預算單價非屬祕密，因為當時本案工程已
    經決標了等語。辯護人則以：被告向丙○○借貸15萬元，並
    無施用詐術，亦未使人陷於錯誤，是與利用職務上之機會詐
    取財物罪之構成要件不符等語，為被告辯護。然查：
(一)被告於93年8 月2 日至96年4 月30日期間任職花蓮縣政府，
    擔任臨時約用人員，辦理縣政府公共工程文書檔案管理、工
    程監工之業務，有花蓮縣政府97年11月28日府工字第097018
    6624號函在卷可稽，被告係依法令服務於地方自治團體所屬
    機關而具有法定職務權限之公務員無訛。次按機關辦理招標
    ，不得於開標前洩漏底價，領標、投標廠商之名稱與家數及
    其他足以造成限制競爭或不公平競爭之相關資料。底價於開
    標後至決標前，仍應保密，決標後除有特殊情形外，應予公
    開，政府採購法第34條第2項、第3項前段定有明文。是以，
    工程預算書之各項單價總表、詳細價目表、核定底價等招標
    文件資料，因涉及投標金額之估算，係足以造成限制競爭或
    不公平競爭之資訊，於決標前均屬不得公開。本案工程係於
    95年12月29日決標，有決標公告1 份在卷可查，故本案工程
    之工作項目單價總表（預算），詳細價目表（預算）等文書
    資料，於上開決標日期之前，仍屬被告職務上關於中華民國
    國防以外應秘密之文書，殆無疑問。
(二)據證人丙○○於本院審理時結證：於95年12月8 日至12日間
    伊透過甲○○在花蓮市○○街之茶舖與被告見面，被告表示
    要提供本案工程資料，並以要先給被告15萬元為條件，會讓
    伊順利得標，驗收時會儘量幫忙順利通過，隔天被告與伊約
    在興昌企業社見面，在場還有齊昱營造莊木忠、興昌企業社
    負責人林佑錩等，被告有交付95年7 月製作的三民消防隊的
    總表標單資料予伊看，被告交付的不是空白標單，上面已有
    金額，是預算書，這些無法在網路上抓到，因為公告的不會
    有這些詳細價目表和單價分析內容，當時本案工程尚未決標
    ，伊看了十幾分鐘後就拒絕了，因被告提供的本案工程文件
    雖係真實的，但經估算後覺得沒有利潤，且莊木忠曾說到被
    告過去曾在他朋友建設公司當監工，有講到被告一些背景，
    懷疑被告職務上之能力應無法決定本案工程之得標與驗收，
    覺得被告與一般的縣府人員不一樣，過去從未遇過這樣的縣
    府人員，且本案工程若真的讓伊做的話，到時也會很麻煩，
    所以當場決定不要，就把資料退給被告，15萬元也沒有支付
    等語；證人丙○○復於檢察官偵查中結證：「被告說要標到
    這工程要先借給他15萬元，被告未提到說借15萬元之目的。
    被告說先借他15萬元，以後他會還錢。我看完內容後，我對
    這工程沒興趣，所以我拒絕給他15萬元。」等語，於本院則
    證述：15萬元為前金，標到後再另給錢，這錢是要給被告的
    意思等語，足見被告確實明知自己並無能力就本案工程使丙○○得標或順利驗收，但因積欠甲○○之債務，需錢孔急，
    乃利用其掌管職務之機會，向丙○○訛稱有辦法協助本案工
    程之得標或順利驗收，而欲以借貸為由向丙○○收取15萬元
    ，但日後轉換為幫助丙○○得標之對價，自始無償還之意，
    即有詐術之施用，並有於上開時地交付不應公開之工程招標
    文件交付予丙○○閱覽。
(三)另據證人丁○○於本院審理時結證：花蓮縣政府總表（預算
    ）、詳細價目表（預算）95年7 月、花蓮縣政府詳細價目表
    （預算）95年11月（偵卷第21頁至第33頁）2 份文件均為被
    告提供予伊，時間是在95年12月17、20、22日跟伊借三次錢
    之前，是被告主動拿給伊，問有無朋友要做工程等語，足認
    被告於本案工程決標前已將不應公開之工程招標文件交付予
    丁○○。
(四)被告固以前詞置辯，並稱所交付之文件僅為空白之投標資料
    云云，但與證人丁○○於提出之本案工程之工作項目單價總
    表（預算），詳細價目表（預算）等文件不符，且證人丙○○為有經驗之承包商，熟悉投標文件，被告為取信於丙○○
    ，應無可能僅以一般可公開取得之資料交付，又證人丙○○
    證述曾依被告所提供之文件，估算門窗部分及木土部分之價
    格而發現沒利潤，足認被告所提供之文件顯然係單項分析，
    絕非一般空白之標單，被告所辯純屬事後卸責之詞，不足採
    信。
(五)綜上所述，本案被告利用職務上機會向丙○○詐取財物、交
    付國防以外應秘密之文書予丙○○、丁○○部分之事證明確
    ，被告之上開犯行堪以認定，應依法論科。
三、核被告所為，係犯貪污治罪條例第5條第2項、第1項第2款之
    利用職務上之機會詐取財物未遂罪及刑法第132條第1項之交
    付國防以外秘密文書罪。被告所犯上開三罪，犯意各別、行
    為互殊，應分論併罰之。被告犯利用職務上之機會詐取財物
    罪部分尚屬未遂階段，乃依刑法第25條第2 項之規定減輕其
    刑。
四、爰審酌被告素行尚佳、犯罪之動機係為圖取自己之利益以償
    還債務、手段惡性重大，惟所生之危害程度尚非重大，犯後
    並無悔意、兼衡其智識程度、生活狀態等一切情狀，分別量
    處如主文所示之刑。又被告犯交付國防以外秘密文書罪之行
    為均在96年4 月24日以前，亦無中華民國九十六年罪犯減刑
    條例第3 條、第5 條所定不得減刑之情形，均應依該條例第
    2 條第1 項第3 款規定予以減刑，並合定其應執行刑。被告
    所犯貪污治罪條例之罪，其宣告刑既在1 年以上，乃依貪污
    治罪條例第17條及刑法第37條第2 項之規定，宣告褫奪公權
    3 年，以資懲儆。
貳、無罪部分：
一、公訴意旨略以：(一)被告乙○○於95年12月8 日下午，以電
    話向甲○○訛稱：伊承辦本案工程，若介紹朋友來承包，伊
    可幫忙順利得標云云，甲○○乃於同日當晚，邀從事建築工
    程之丙○○一同前往花蓮市○○路台灣羊羊肉爐餐廳與乙○○見面，乙○○即向甲○○、丙○○稱：伊承辦本案工程，
    若要標到本案工程，要先借給伊15萬元等語，席間甲○○見
    丙○○似有與趣參與本案工程，乃於當晚，先出借3萬元予
    乙○○；翌日即95年12月9日下午2時許，甲○○、丙○○、
    乙○○三人相約花蓮市○○街微風茶舖見面，乙○○洩漏本
    案工程之工作項目單價等職務上應秘密之消息予丙○○，並
    重申: 若要標到本案工程，要先借伊15萬元等語，甲○○乃
    又出借3 萬元予乙○○。第三天即95年12月10日下午，丙○○、乙○○二人相約在花蓮市○○街10之1 號興昌企業社見
    面，乙○○洩漏、交付本案工程之工作項目單價總表 (預算
    )，詳細價目表 (預算)等職務上應秘密之文書予丙○○，丙○○依乙○○所交付之文書估算後，認本案工程承包無利潤
    ，乃拒絕出借15萬元予乙○○，乙○○因而詐取財物未遂，
    惟當天（即12月10日）晚上，乙○○復以電話向甲○○訛稱
    ：伊可幫忙順利得標某工程云云，使甲○○考量介紹朋友標
    公務工程，須靠乙○○職務上之機會始能得標，乃再同意出
    借5 萬元予乙○○。(二)被告於95年12月間中旬起至同年月
    22日，陸續向丁○○訛稱: 伊承辦本案工程，可介紹朋友來
    承包；伊有好多件工程；他自己要標工程，急需用錢云云，
    並洩漏、交付本案工程之工作項目單價總表（預算），詳細
    價目表（預算）等職務上應秘密之文書予丁○○，丁○○考
    量日後有賴乙○○職務上之機會標工程，乃陸續同意出借6
    萬、8萬、10萬元 (惟扣除利息後，實際交付48000、64000
    、80000元)予乙○○，因認被告另涉犯利用職務機會向甲○○、丁○○詐取財物既遂共二罪嫌、交付國防以外秘密文書
    予甲○○一罪嫌云云。
二、按犯罪事實，應依證據認定之，無證據不得認定其犯罪事實
    ；又不能證明被告犯罪者，應諭知無罪之判決，刑事訴訟法
    第154條第2項、第301條第1項分別定有明文。
三、經查：
(一)關於公訴所指被告向甲○○詐取財物及交付秘密文書之部分
    ：據證人甲○○於本院結證：被告因看見伊刊登之兩篇報紙
    的廣告「缺錢找我非錢莊」（見96年肅他6號偵查卷第10 頁
    、97年度偵字第3763號第80頁），而用電話聯繫借錢，借錢
    之前，兩人是素昧平生，並無任何的關係，95年12月8 日之
    前的一、兩個禮拜，借被告3 萬元，但實拿2 萬4 千元，被
    告應還3 萬元，期間是10天，是預扣利息，借給被告之目的
    是要賺利息等語。又證述：「台灣羊羊肉爐那天他下午打電
    話給我，我說我沒有空，我在外面，他一直打，我說晚上我
    要去台灣羊羊肉爐餐廳跟朋友吃飯，約七、八點左右，我吃
    十、十五分鐘，被告就開車過來，我們就談，被告說要跟我
    借錢，他說他急需用錢，我就跟被告說好，我們就在一起吃
    飯，吃完飯，他說有三民工程，叫我介紹人出來，我說好，
    當晚我就打電話給丙○○，因為丙○○要在家顧小孩，所以
    丙○○沒有出來，我就跟被告說丙○○可能要陪老婆，我就
    借三萬元給他，這與工程無關」、「第二天中午我去縣政府
    載被告，載他到微風茶舖，他就拿標案與丙○○三人一起喝
    茶，此次是甲○○約我要跟丙○○見面，他就跟丙○○講三
    民消防局標案的工程，我在旁邊聽，被告問丙○○有無興趣
    投標，他們談細節我就沒有打擾他們了，後來他們談好之後
    ，被告說要回去上班，我就載他回去縣政府後門，當場在微
    風茶舖的時候，被告拿出一個牛皮紙，內有裝打字的東西，
    因為我沒有看，裡面的內容、文件是什麼我也不知道，是否
    為三民消防局的標案我也不知道，標案裡面的哪幾種資料我
    也不知道，我只知道是三民標案而已，丙○○當場並沒有計
    算標案的金額，因為時間很短促」、「此次我又借被告三萬
    元，這次我實際上給被告二萬四千元，我們約定十天內還，
    但我沒向被告催討，這兩次都合開一張六萬元的本票作擔保
    ，我願意借錢給被告承諾幫我們得標工程無關」、「第二天
    我沒有去興昌企業社，被告與丙○○談什麼我不知道，當天
    我也不知道丙○○有沒有要標之事，被告他們去興昌企業社
    的翌日我才知道被告與丙○○沒有談成。這天晚上我才又借
    被告五萬元，實際上我拿四萬元給被告，被告開五萬元本票
    作擔保，約定十天內還。被告本次借款與三民消防隊工程沒
    有關係」、「這純粹為借款」、「因被告檢舉我重利，而我
    牽線讓被告與丙○○認識，又不還我錢，我氣不過，所以才
    檢舉被告。」等語，均足證被告並無施用詐術或假借本案工
    程向甲○○借錢，亦未交付本案工程之招標文件予甲○○。
(二)關於公訴所指被告向丁○○詐取財物之部分，據證人丁○○
    於本院結證：「第一次被告說他有急用，我問他要做何用，
    被告說要還人家錢，借了六萬元，這部分與工程沒有關係，
    被告乃開立調查卷第26頁第一張之12萬元本票。實際上我第
    一次借給被告六萬元，被告開12萬本票做擔保。」、「第二
    次我是借被告八萬元，被告只是說須要錢，沒有說到與工程
    有關之事。被告開立12萬元本票。」、「第三次被告向我借
    錢，我問他為何，他說他和李宏昌要包工程，此次是被告帶
    李宏昌至吉安火車站與我碰面，被告說要包工程欠資金，問
    我可否借被告錢，被告和李宏昌都說要包工程欠錢，但未說
    是哪一工程，我說之前向我借的尚未還，被告說包到馬上還
    ，此次本票是叫李宏昌開立20萬元本票。本票發票日95年12
    月22日我也是當天借被告錢的。我不信任被告，此次雖為被
    告借錢，但我叫李宏昌開票作擔保，被告沒有拿工程有關價
    目表等資料給我看。此部分與工程無關，也與我拿給調查局
    的工程資料無關，被告只說要借錢標工程。」等語，足證被
    告與丁○○間係屬一般之借貸關係，與被告職務或本案工程
    並無關係，且無何詐術之施用可言。
四、綜上所述，公訴人所舉之事證，既不足以證明被告有其所指
    之公務員詐取財物或洩密犯行，此外，復查無其他積極證據
    足以證明被告有何上揭之行為，按上說明，自應均為無罪諭
    知。
據上論斷，應依刑事訴訟法第299條第1項前段、第301條第1項，
貪污治罪條例第5條第2項、第1項第2款、第17條，刑法第132 條
第1 項、第11條、第25條第2 項、第51條第5 款、第37條第2 項
，中華民國96年罪犯減刑條例第2 條第1 項第3 款、第7 條，判
決如主文。
本案經檢察官羅美秀到庭執行職務
中    華    民    國    98    年    6     月    30    日
                  刑事第四庭審判長法  官  張宏節
                                  法  官  蔡寶樺
                                  法  官  沈培錚
以上正本證明與原本無異。
如不服本判決應於收受送達後10日內向本院提出上訴書狀，並應
敘述具體理由。其未敘述上訴理由者，應於上訴期間屆滿後20日
內向本院補提理由書 (均須按他造當事人之人數附繕本) 「切勿
逕送上級法院」。
中    華    民    國    98    年    6     月    30    日
                                  書記官
附錄本判決論罪之法律條文：
中華民國刑法第132條第1項
公務員洩漏或交付關於中華民國國防以外應秘密之文書、圖畫、
消息或物品者，處3年以下有期徒刑。
貪污治罪條例第5條
有下列行為之一者，處七年以上有期徒刑，得併科新台幣六千萬
元以下罰金：
一、意圖得利，擅提或截留公款或違背法令收募稅捐或公債者。
二、利用職務上之機會，詐取財物者。
三、對於職務上之行為，要求、期約或收受賄賂或其他不正利益
    者。
前項第一款及第二款之未遂犯罰之。


司法院資訊處製作；財團法人民間司法改革基金會備份。
